臺灣高等法院民事判決　　　　　　　　100年度上易字第410號
上　訴　人　吳先進
　　　　　　吳建利
上二人共同
訴訟代理人　吳湘婷
　　　　　　陳鼎正律師
被上訴人　　張明道
訴訟代理人　陳明暉律師
複代理人　　郭令立律師
上列當事人間返還土地事件，上訴人對於中華民國100年2月25日
臺灣桃園地方法院99年度訴字第1882號第一審判決提起上訴，本
院於100年8月23日言詞辯論終結，判決如下：
    主  文
原判決廢棄。
被上訴人在第一審之訴駁回。
第一、二審訴訟費用由被上訴人負擔。
    事實及理由
一、被上訴人主張：坐落桃園縣桃園市○路段887號土地、地目
    田、權利範圍七分之一(下稱系爭土地)，係被上訴人出資所
    購，於民國69年12月16日借名登記於上訴人吳先進名下。該
    土地嗣於76年4月20日分割為887及887-1地號土地。吳先進
    為避免被上訴人之追討遂於91年間再委託不知情之訴外人賴
    哲正為代理人，向桃園地政事務所申請將系爭土地辦理信託
    登記予其子即上訴人吳建利，並於91年2月26日完成登記，
    致生損害於被上訴人。系爭土地既借吳先進名義登記，爰以
    本起訴狀繕本之送達同時為終止系爭土地借名關係之意思表
    示，並依民法第179條不當得利規定請求返還系爭土地。又
    吳先進為規避履行返還系爭土地之義務，而於91年2月26日
    再與吳建利通謀辦理信託登記，其信託行為依民法第87條及
    信託法第5條第2款規定應為無效，因此，爰同時請求塗銷吳
    建利之信託登記並回復所有權於吳先進名下，再由吳先進將
    系爭土地辦理所有權移轉登記予被上訴人云云。並聲明：(一)
    上訴人吳建利於桃園市○路段887及887-1地號土地，權利範
    圍均為七分之一，登記日期為91年2月26日，登記原因為信
    託之土地應予塗銷並回復登記名義人為上訴人吳先進。(二)上
    訴人吳先進應將桃園市○路段887及887-1地號土地，權利範
    圍均為七分之一之所有權移轉登記予被上訴人。(三)願供擔保
    ，請准宣告假執行。
二、上訴人則以：因被上訴人無自耕能力，遂借用有自耕能力之
    吳先進名義登記。私有農地所有權移轉，依修正前土地法第
    30條第1項規定，其承受人以能自耕者為限，旨在防止非農
    民承受農地，造成土地投機壟斷之情形，從而，契約約定將
    農地移轉由無自耕農身分之人承受者，其契約標的即有法律
    上不能而無效之情形，故系爭土地因當時買賣契約違反民法
    246條之規定為無效，係自始、當然、絕對無效，不能因嗣
    後土地法之修正取消農地承受人之資格限制，而認為有效，
    因此系爭土地所有權自應屬吳先進所有，無返還之責任。又
    被上訴人於83年間終止系爭土地借名關係，惟遲至99年間始
    提出本件請求，其不當得利請求權顯已罹於時效，免負返還
    之責任等語置辯。並聲明：被上訴人之訴駁回。
三、原審判決被上訴人勝訴，惟假執行之聲請則駁回而告確定。
    上訴人不服而提起上訴，上訴聲明為原判決廢棄；被上訴人
    於第一審之訴駁回。被上訴人答辯聲明為上訴駁回。
四、經查：
(一)、系爭土地為被上訴人出資購得，並借名登記於吳先進名下。
    嗣該土地於76年4月20日逕分割出同段887-1地號土地。吳先
    進於91年2月7日將系爭土地以信託為由，移轉登記予吳建利
    ，並於91年2月26日完成登記，有土地登記謄本、土地信託
    契約可稽(見原審卷第9頁、本院卷第14頁)，復為兩造所不
    爭執，而刑事判決亦同此認定，有本院99年度上易字第1659
    號刑事判決可按(見本院卷第19頁背面)，並經職權調閱臺灣
    桃園地方法院99年度重訴字第223號卷(即刑事附帶民事訴訟
    卷，下稱桃院223卷)查明屬實(見該卷第76頁背面)，足堪採
    信。
(二)、又被上訴人於前開附帶民事訴訟主張82年間多次請求吳先進
    移轉系爭土地予另一位有自耕農身分之邱進益未果(見桃院
    223卷第8至10行)，於83年間終止系爭土地之借名委任關係
    並進而調解(見桃院223卷第18至19頁)，且自稱：「…因被
    告(指吳先進)事後拒絕原告(指被上訴人)要求返還系爭土地
    ，前經原告於83年間終止借名之委任關係並聲請調解請求返
    還系爭土地，但無效果。」(見桃院223卷第95頁第10至12行
    、本院卷第23頁第10至12行)。由是，上訴人據為時效消滅
    抗辯。按「因侵權行為受利益致被害人受損害時，依法被害
    人固有損害賠償請求權，與不當得利返還請求權，其損害賠
    償請求權雖因時效而消滅，而其不當得利返還請求權，在同
    法第一百二十五條之消滅時效完成前，仍得行使之。」(最
    高法院41年台上字第871號判例參照)。故不當得利請求權應
    於15年期間內行使之，逾期即罹時效。經查：系爭土地之糾
    葛，於83年曾經調解，有被上訴人自行提出之調解不成立證
    明書可按(見桃院223卷第102頁、本院卷第44頁)，依該證明
    書所載，共經五次調解，除83年6月3日由代理人出面調解，
    但意見不一致外，其餘四次吳先進均未出席，參該證明書可
    明(見桃院223卷第102頁、本院卷第44頁)，考諸於82年間被
    上訴人已請求吳先進將系爭土地移轉登記予另一自耕農資格
    之邱進益無著，翌年又再進行調解，可見被上訴人無欲將系
    爭土地登記於吳先進名下，灼然明確，則被上訴人自稱終止
    借名登記並進行調解等情，即無庸疑。而系爭土地之塗銷並
    回復登記事件，前曾於附帶民事訴訟提起並撤回，有起訴狀
    及撤回狀可考(見桃院223卷第17至22、126頁、原審卷第51
    頁)，而本件被上訴人以不當得利為據，於99年11月9日再度
    起訴，考諸系爭土地之前揭紛爭，被上訴人欲將系爭土地移
    轉登記予邱進益即已徵表終止與吳先進借名關係之意思，於
    83年間又進行調解，而調解通知明載返還土地所有權事件，
    參該通知即詳(見本院卷第43頁)，雙方已知調解事端為何，
    雖吳先進均未出席，但其代理人於83年6月3日有出面調解，
    但意見不一致，有前調解不成立證明書可證，再加上先前請
    求吳先進將系爭土地移轉登記予邱進益無著，顯見調解當時
    就如何解決系爭土地所有權各有定見，了然於心且互不合致
    ，則被上訴人無欲將系爭土地繼續登記於吳先進名下，請求
    返還之意思表示業已達到吳先進等節，彰彰明甚；故於83年
    7月1日最後一次調解期日因吳先進未到而不成立，最遲自至
    是日起已得為請求權之行使，惟被上訴人至99年11月9日提
    起本件訴訟，顯逾十五年請求時效，上訴人為時效抗辯即屬
    有據。被上訴人辯稱83年間雖有調解但無終止借名登記云云
    ，與上開事證不符，洵非可採。
(三)、既被上訴人對於吳先進之不當得利請求權已罹時效，吳先進
    為時效抗辯，即有理由，其拒絕履行返還義務，洵非無據，
    則被上訴人主張吳先進與吳建利父子間之信託關係為通謀無
    效，請求塗銷登記云云，已因吳先進拒絕履行在先，被上訴
    人此無效之主張，無法遂行其塗銷並回復登記予被上訴人之
    目的，業無保護必要，自難准許。
五、綜上所述，上訴人為時效抗辯，要屬可信。從而，被上訴人
    本於終止借名關係後之不當得利請求權、通謀意思表示，請
    求上訴人間塗銷系爭土地之信託登記並回復及移轉所有權登
    記予被上訴人，為無理由，不應准許。其假執行之聲請亦失
    所附麗，應併予駁回(原審業已駁回被上訴人之假執行請求)
    。原審判命上訴人吳建利應將系爭土地塗銷登記，上訴人吳
    先進應將系爭土地移轉登記予被上訴人，自有未洽。上訴意
    旨指摘原判決不當，求予廢棄改判，為有理由。應由本院予
    以廢棄改判，如主文第二項所示。
六、本件判決之基礎已臻明確，兩造其餘攻擊防禦方法及主張舉
    證，於判決結果不生影響，無一一審究之必要，附此敘明。
七、據上論結，本件上訴為有理由，依民事訴訟法第450條、第
    78條，判決如主文。
中    華    民    國   100    年    9     月    6    日
                  民事第十四庭
                      審判長法  官  林金村
                            法  官  陳秀貞
                            法  官  周祖民
正本係照原本作成。
不得上訴。
中    華    民    國   100    年    9     月    7     日
                            書記官  蕭進忠